臺灣臺北地方法院民事判決　　　　　　　　　　　　　　九十三年度訴字第三四號
　　原　　　告　乙○○
　　訴訟代理人　蘇弘志律師
　　被　　　告　「甲○○」真.
　　　　　　　　第一商業銀行股份有限公司
　　右　一　人
　　法定代理人　謝壽夫
　　訴訟代理人　吳正福
右當事人間確認寄託關係不存在等事件，於民國九十三年六月十五日言詞辯論終結，
本院判決如左：
    主      文
被告「甲○○」應給付原告新台幣壹佰玖拾玖萬玖仟玖佰玖拾玖元。
被告第一商業銀行股份有限公司應給付被告「甲○○」新台幣壹佰玖拾玖萬玖仟玖佰
玖拾玖元，由原告代位受領。
訴訟費用由被告「甲○○」負擔。
    事實及理由
甲、程序方面：
一、本件被告未於言詞辯論期日到場，核無民事訴訟法第三百八十六條所列各款情形
    ，應依原告之聲請，由其一造辯論而為判決。
二、按訴狀送達後，原告不得將原訴變更或追加他訴。但不甚礙被告之防禦及訴訟之
    終結者，不在此限。被告於訴之變更或追加無異議，而為本案之言詞辯論者，視
    為同意變更或追加。民事訴訟法第二百五十五條第一項第七款、第二項定有明文
    。原告原起訴請求先位聲明：被告甲○○應將其在第一商業銀行股份有限公司（
    下稱第一商銀）基隆分行所開立第00000000000號帳戶之存款新台幣
    （下同）一百九十九萬九千九百九十九元給付原告。備位聲明：確認被告甲○○
    與被告第一商銀之消費寄託關係不存在；被告第一商銀應給付被告甲○○一百九
    十九萬九千九百九十九元，由原告代為受領。嗣原告變更聲明為如主文所示（見
    本院卷第六四頁），與上開規定並無不合，應予准許。
乙、實體方面：
一、原告主張：原告於九十二年三月十日，接獲自稱「財政部審計處二課專員」者，
    告知原告須藉由銀行轉帳辦理退稅，並於翌日指示原告至誠泰銀行大同分行提款
    機辦理退稅轉帳，經多次操作，均顯示交易失敗之結果，但原告之帳戶竟短缺一
    百九十九萬九千九百九十九元，報案後查出原告帳號內短缺之金額已遭轉帳至第
    一商銀基隆分行帳號00000000000號戶名「甲○○」之帳戶內（下稱
    系爭帳戶），但被告「甲○○」（真實姓名不詳，於九十二年三月五日以甲○○
    名義向第一商銀基隆分行申請開立00000000000號帳戶之人）迄未將
    上開款項返還原告。為此依不當得利或侵權行為之法律關係，請求被告「甲○○
    」將上開款項返還原告，並依民法第二百四十二條規定代位被告「甲○○」行使
    寄託物返還請求權，請求被告第一商銀給付被告「甲○○」上開款項，並由原告
    代位受領等語。並聲明：如主文所示。
二、被告第一商銀則稱：原告主動將其所有之一百九十九萬九千九百九十九元轉入被
    告「甲○○」之帳戶，原告所轉帳之金額，即成為被告「甲○○」之存款，被告
    「甲○○」與被告第一商銀間存有消費寄託關係，被告第一商銀對被告「甲○○
    」負有返還寄託物之義務等語。並聲明：請依法判決。
三、原告主張其在誠泰銀行第000000000000號帳戶內之存款，其中一百
    九十九萬九千九百九十九元，於九十二年三月十日，遭不知名之人轉帳轉入第一
    商銀基隆分行帳號00000000000號戶名「甲○○」之系爭帳戶內等情
    ，業據其提出誠泰銀行自動櫃員機明細表、交易明細查詢單、自動櫃員機清算報
    表、受理刑事案件報案三聯單、手機通聯紀錄表、基隆市警察局第一分局書函等
    件（見本院卷第二十至二五頁）為證，並為被告第一商銀所不爭執，堪信為真實
    。又被告「甲○○」未到場爭執或提出書狀答辯供本院審酌，原告主張被告「甲
    ○○」無法律上之原因而受有利益一百九十九萬九千九百九十九元，致原告受有
    損害之事實，亦堪採信。是原告依民法第一百七十九條前段之規定，請求被告「
    甲○○」返還一百九十九萬九千九百九十九元，即屬有據。
四、按債務人怠於行使其權利時，債權人因保全債權，得以自己之名義，行使其權利
    。但專屬於債務人本身者，不在此限。民法第二百四十二條定有明文。又按債權
    人代位債務人起訴，求為財產上之給付，因債務人之財產為總債權人之共同擔保
    ，故訴求所得應直接屬於債務人，即代位起訴之債權人不得以之僅供清償一己之
    債權，如須滿足自己之債權應另經強制執行程序始可，債權人雖亦有代受領第三
    債務人清償之權限，但係指應向債務人給付而由債權人代位受領而言，非指債權
    人直接請求第三債務人對自己清償而言，故債權人代位債務人起訴請求給付者，
    須聲明被告（第三債務人）應向債務人為給付之旨，並就代位受領為適當之表明
    ，始與代位權行使效果之法理相符。最高法院著有六十四年台上字第二九一六號
    判例可資參照。經查：
  (一)本院依系爭帳戶之活期儲蓄存款印鑑卡認證欄上所載之通訊地址「基隆市○○區
    ○○路一二二號二樓」寄送開庭通知多次，均因查無此地址而遭退回。又本院依
    系爭帳戶開戶者於開戶時提出之國民
    0000000」、
    之
    為「宋陳淑足」、配偶為「林彩秋」（見本院卷第三九頁）等資料，分別向內政
    部戶政司、苗栗縣公館鄉戶政事務所、彰化縣線西鄉戶政事務所函查有無甲○○
    之人，並請其檢送甲○○之全戶
    姓名為宋天瑞、配偶姓名為林彩秋者之
    稱：「本所現戶查無苗栗縣公館鄉玉谷村五鄰向陽七號居民之
    縣線西鄉戶政事務所覆稱：該所未曾編訂彰化縣線西鄉○○路一八四巷一八０號
    之門牌號，且該所於八十六年九月三十日前製發之國民
    國民
    栗縣公館鄉戶政事務所、彰化縣線西鄉戶政事務所函附卷可稽（見本院卷第四九
    至五一頁）。足見系爭帳戶之開戶者，係持偽造之國民
    五日，以假名「甲○○」之名義，向被告第一商銀申請開設系爭帳戶。被告「甲
    ○○」與被告第一商銀間有消費寄託關係存在，被告「甲○○」對第一商銀有寄
    託物返還請求權。
  (二)本件原告依不當得利返還請求權，得請求被告「甲○○」返還一百九十九萬九千
    九百九十九元，且被告「甲○○」對第一商銀就系爭帳戶內之存款有寄託物返還
    請求權存在，已如前述。而被告「甲○○」之真實姓名、地址不詳，亦已詳如前
    述，原告無從得知其有無其他財產，原告如不代位行使被告「甲○○」對第一商
    銀就系爭帳戶內存款之寄託物返還請求權，原告對被告「甲○○」之不當得利返
    還請求權即不能受清償，顯有保全債權之必要。原告自得依民法第二百四十二條
    之規定，以自己之名義，請求被告第一商銀將存款返還被告「甲○○」，並由原
    告代為受領。
五、從而，原告依不當得利之法律關係，請求被告「甲○○」給付原告一百九十九萬
  ?九千九百九十九元；暨依民法第二百四十二條之規定、寄託物返還請求權，請求
    被告第一商銀給付被告「甲○○」一百九十九萬九千九百九十九元，並由原告代
    位受領，均為有理由，應予准許。
六、結論：本件原告之訴為有理由，依民事訴訟法第三百八十五條第一項前段、第七
    十八條，判決如主文。
中　　　華　　　民　　　國　　九十三　　年　　　六　　　月　　二十九  　日
                              民事第五庭  法  官    羅富美
右為正本係照原本作成
如對本判決上訴，須於判決送達後廿日內向本院提出上訴狀
中　　　華　　　民　　　國　　九十三　　年　　　六　　　月　　二十九  　日
                                          書記官    郭錦賢
